臺灣彰化地方法院員林簡易庭民事判決
110年度員簡字第176號
原      告  鄭章(即高雅菁之繼承人)

            鄭卜慈(即高雅菁之繼承人)

            鄭卜閣(即高雅菁之繼承人)

上列3人共同
訴訟代理人  吳佶諭律師
被      告  黃量    
            黃清江  
            黃森義  

            黃森平  

            黃永任  
            黃清勇  
            黃義順  
            黃永陸  
            黃方智  

            黃清佑  
            黃清農  
            林永芳  
            許銀村  
            黃鴻正  
            黃素華  
上列13人共同
訴訟代理人  李進建律師
被      告  蕭秀桃  
            黃冠彰(即黃明地之繼承人)

            黃守敬(即黃明地之繼承人)

            黃進發(即黃明地之繼承人)

            黃連貴(即黃明地之繼承人)


            黃專(即黃明地之繼承人)


            行政院農業委員會農田水利署

法定代理人  蔡昇甫  
訴訟代理人  劉偉昌  
            江永裕  
被      告  黃曹傳  
            黃申    
            黃俊明  

上列當事人間確認管線安置權存在等事件，本院於民國111年11
月9日言詞辯論終結，判決如下：
    主    文
一、確認原告對於與被告黃量、黃清江、黃森義、黃森平、黃永
    任、黃清勇、黃義順、黃永陸、黃清佑、黃方智、黃鴻正、
    黃素華、黃清農、林永芳、許銀村、蕭秀桃、黃冠彰、黃守
    敬、黃進發、黃連貴、黃專共有坐落彰化縣○○市○○段○○○地
    號如附圖所示編號D部分面積五點五二平方公尺土地
　　範圍內除電力線外有電信線、水管、瓦斯管、有線電視線路
    或其他管線安設權存在。
二、確認原告對於與被告黃冠彰、黃守敬、黃進發、黃連貴、黃
    專、黃曹傳、黃清江、黃森義、黃森平、黃申、黃量、黃清
    勇、黃永任、黃永陸、黃義順、黃清佑、林永芳、黃俊明共
    有坐落彰化縣○○市○○段○○○地號如附圖所示編號C部分面積二
    十五點四七平方公尺土地範圍內除電力線外有電信線、水管
    、瓦斯管、有線電視線路或其他管線安設權存在。
三、確認原告對於與被告行政院農業委員會農田水利署管理坐落
    彰化縣○○市○○段○○○○○地號如附圖所示編號B部分面積二點六
    三平方公尺國有土地範圍內除電力線外有電信線、水管、瓦
    斯管、有線電視線路或其他管線安設權存在。
四、確認原告對於與被告行政院農業委員會農田水利署管理坐落
    彰化縣○○市○○段○○○地號如附圖所示編號A部分面積八點七一
    平方公尺國有土地範圍內除電力線外有電信線、水管、瓦斯
    管、有線電視線路或其他管線安設權存在。　　
五、被告應容忍原告在前項管線安設權範圍之土地設置電信線、
    水管、瓦斯管、有線電視線路及其他管線，並不得為任何妨
    礙設置及使用之行為。
六、原告其餘之訴駁回。 
七、訴訟費用由被告負擔二分之一，餘由原告負擔。
八、本判決第五項得假執行，如被告以新臺幣貳拾萬肆仟陸佰零
    七元為原告預供擔保，得免為假執行。
    事實與理由
壹、程序事項：
ㄧ、按訴訟繫屬中為訴訟標的之法律關係，雖移轉於第三人，於
    訴訟無影響。但第三人如經兩造同意，得聲請代當事人承當
    訴訟，民事訴訟法第254條第1項前段定有明文。經查：本件
    原告高雅菁原為坐落彰化縣○○市○○段000○000地號土地
    共有人，而高雅菁於民國111年3月26日死亡，其繼承人為鄭
    章、鄭卜慈、鄭卜閣，其等於同年6月22日辦妥上開土地
    繼承登記事宜，此有戶籍及土地謄本附卷可稽（見本院卷第
    259頁至第269頁、第275頁至第279頁）。而繼承人3人亦於
    同年8月5日聲明承當訴訟，依前揭民事訴訟法第254條第1項
    之規定，移轉訴訟標的法律關係之當事人即原告鄭章、鄭
    卜慈、鄭卜閣（下稱原告鄭章等3人)自仍具當事人地位，
    不因訴訟標的之移轉，致其喪失訴訟之權能。
二、次按訴狀送達後，原告不得將原訴變更或追加他訴。但有下
    列各款情形之一者，不在此限：…三、擴張或減縮應受判決
    事項之聲明者。…五、該訴訟標的對於數人必須合一確定時
    ，追加其原非當事人之人為當事人者，民事訴訟法第255條
    第1項第3款、第5款分別定有明文。本件原告請求管線設置
    權，因管線設置之地域屢有不同，追加管線通過之土地如：
    坐落彰化縣○○市○○段000地號、126-3地號、119地號土地所
    有權人(含管理人）為被告，依上揭規定，原告追加之被告
    ；並於111年1月12日追加備位聲明為：確認原告等3人就坐
    落彰化縣○○市○○段000○000○00000○000地號土地有過水及管
    線設置之權利；被告等不得妨礙原告等3人設置及使用之行
    為；嗣於111年8月1日撤回先位聲明等情，均屬原告之擴張
    、減縮訴之聲明，經核與法並無不符，應予准許。
三、本件除被告黃清江、黃森義、黃森平、黃永任、黃清勇、黃
    義順、黃永陸、黃清佑、黃方智、黃鴻正、黃素華、黃清農
    、林永芳、行政院農業委員會農田水利署外，其餘被告經合
    法通知，無正當理由未於最後言詞辯論期日到場，查無民事
    訴訟法第386條各款所列情形，爰依原告之聲請，由其一造
    辯論而為判決。
四、再按確認法律關係之訴，非原告有即受確認判決之法律上利
    益者，不得提起之，民事訴訟法第247條第1項前段定有明文
    。所謂即受確認判決之法律上利益，須因法律關係之存否不
    明確，致原告在私法上之地位有受侵害之危險，而此種不安
    之狀態得以對於被告之確認判決除去者即屬之。本件原告等
    3人主張其對於毗鄰297、285地號土地於有過水權及管線設
    置權，為被告所否認，則原告等3人上開權利是否存在即屬
    不明確，其私法上之地位自有受侵害之危險，且此不安狀態
    得以確認判決加以除去，是原告訴請確認系爭抵押權不存在
    ，即有確認利益，合先敘明。
貳、實體事項：
ㄧ、原告鄭章等3人主張：原告鄭章及其妻高雅菁（已歿)欲
    在原告鄭章等3人共有坐落彰化縣○○市○○段000○000地號土
    地上興建房屋，而所需供原告平日生活所用之水、電、瓦斯
    等管線，而上開土地毗鄰兩造共有同段297地號土地（下稱2
    97地號土地），該土地現作為道路，供兩造對外交通聯絡之
    用，該地西側有排水溝、電線桿、自來水系統接水點等設施
    ，礙於原告等3人與被告等人溝通，被告等人不同意原告等3
    人在297地號土地上設置生活所需之管線，原告無從取得297
    地號土地全體共有人之同意，爰依過水權及管線安置權之法
    律關係，請求確認原告對於毗鄰土地上下有上開權利等語。
    並聲明：㈠確認原告等3人共有坐落彰化縣員林市299、300地
    號土地對於毗鄰同段297、286、126-3、119地號土地有過水
    權及管線設置權。㈡被告及上開土地之共有人應容忍原告等3
    人設置水管、水溝等進、排水設施，設立瓦斯管線或其他管
    線，不得為任何妨礙設置及使用之行為。
二、被告部分：
  ⒈被告黃清江、黃森義、黃森平、黃永任、黃清勇、黃義順、
    黃永陸、黃清佑、黃方智、黃鴻正、黃素華、黃清農、林永
    芳均以：水管因無接水點已經台灣自來水股份有限公司人員
    確認無法自同段285地號土地過水，同樣電線應由原告等3人
    依電業法及新增設用電申請須知內容向台灣電力公司申請增
    設，無法在同段285地號之上方空中劃設虛擬寬度之範圍，
    作為原告等3人之管線設置範圍，其請求自無理由等語。並
    聲明：原告之訴駁回。
　⒉被告行政院農業委員會農田水利署則以：對於原告等3人請求
    過水權必須使用同段126-3、119地號國有土地無意見，請鈞
    院依法判決。
  ⒊其餘被告黃量、蕭秀桃、黃冠彰、黃守敬、黃進發、黃連貴
    、黃專、黃俊明未於言詞辯論期日到場，亦未提出書狀作何
    聲明陳述。
三、本院之判斷：
  ⒈原告上開主張，業據其提出土地謄本、戶籍謄本、繼承系統
    表、繼承人戶籍謄本等件附卷可稽；且本院分別110年12月2
    0日、111年4月15日會同兩造、彰化縣員林地政事務所（下
    稱員林地政）測量人員、台電公司人員、台水公司人員、欣
    林天然氣股份有限公司人員會勘同段299、300、297、286、
    126-3、119地號土地現場，原告等3人之土地目前為雜草叢
    生之空地，擬興建房屋居住等情與原告等3人陳述相符，應
    堪信原告上開主張之事實為真。
  ⒉按土地因與公路無適宜之聯絡，致不能為通常使用時，除因
    土地所有人之任意行為所生者外，土地所有人得通行周圍地
    以至公路。土地所有人非通過他人之土地，不能設置電線、
    水管、瓦斯管或其他管線，或雖能設置而需費過鉅者，得通
    過他人土地之上下而設置之。但應擇其損害最少之處所及方
    法為之，並應支付償金。第774條至前條規定，於地上權人
    、農育權人、不動產役權人、典權人、承租人、其他土地、
    建築物或其他工作物利用人準用之。民法第787條第1項、第
    786條第1項、第800條之1分別定有明文。可見就建物主張對
    他人之土地有通行權及設置管線權，需以建物因與公路無適
    宜之聯絡，致不能為通常使用，及建物所有人非通過他人之
    土地，不能設置管線，或雖能設置而需費過鉅等情為要件。
    而原告等3人共有299、300地號土地與過水之同段126-3、11
    9地號土地並無相鄰，與上開要件相符，先予說明。
  ⒊經查，原告設置之管線須經過下列土地，且經各管線單位人
    員勘驗過程如下：
  ⑴297地號土地之共有人為：黃量、黃清江、黃森義、黃森平、
    黃永任、黃清勇、黃義順、黃永陸、黃清佑、黃方智、黃鴻
    正、黃素華、黃清農、林永芳、許銀村、蕭秀桃、原共有人
    黃明地之繼承人【黃冠彰、黃守敬、黃進發、黃連貴、黃專
    （尚未辦理繼承登記）】、原告等3人（見本院卷第259頁至
    第264頁）。
　⑵同段286地號土地之共有人為原共有人黃明地之繼承人【黃冠
    彰、黃守敬、黃進發、黃連貴、黃專（尚未辦理繼承登記）
    】、黃曹傳、黃清江、黃森義、黃森平、黃申、黃量、黃清
    勇、黃永任、黃永陸、黃義順、黃清佑、林永芳、黃俊明、
    原告等3人（見本院卷第265頁至第269頁）。
  ⑶同段126-3、119地號土地為國有土地，由被告行政院農業委
    員會農田水利署擔任管理人（見本院卷第181頁至第183頁）
    。
  ⑷於110年12月20日會勘上開土地，台水公司員林營運所人員當
    場陳述：原告等3人興建新屋，自來水部分應自297地號土地
    東側主要供水幹管接水管供水，水量、水壓方敷使用，如想
    自297地號土地西側供水，因土地有高低落差2-3公尺甚多，
    無法埋管那麼深，故損害最小及對原告等3人最有利之供自
    來水方式，應自297地號土地右側連接主要供水管，有勘驗
    筆錄在卷可考（見本院卷第145頁、第133頁）。本院審酌台
    水公司人員上開陳述說明，考量對鄰地損害最小，對原告最
    有利之供水管線設置方案，囑託員林地政於110年12月20日
    測量並製作員土測字2197號複丈成果圖即附圖所示編號A、B
    、C、D連接之管線設置方案。
  ⑸如附圖所示a點為主要供水幹管之位置，而本院認原告等3人
    所需設置供水管線係為埋設在地下之管道，其他日常生活所
    需管線例如：瓦斯管、排汙管、地下網路或電視管線等，均
    可利用埋設水管之土地設置，併與考量結果，應自同段119
    地號如附圖所示編號A部分面積8.71平方公尺、同段126-3地
    號如附圖所示編號B部分面積2.63平方公尺、同段286地號土
    地如附圖所示編號C部分面積25.47平方公尺、同段297地號
    土地如附圖所示編號D部分面積5.52平方公尺之土地，劃設
    寬1公尺之管道設置寬度之土地通至原告等3人共有同段299
    地號土地北側，俾便原告興建新屋後設置除電線外之各種管
    道一併埋設使用，方符上開對鄰地損害最小，對原告利益最
    大之管線設置方案。
  ⑹另電業法第1條開宗明義地規定：「為開發及有效管理國家電
    力資源、調節電力供需，推動能源轉型、減少碳排放，並促
    進電業多元供給、公平競爭及合理經營，保障用戶權益，增
    進社會福祉，以達國家永續發展，特制定本法。」顯見用戶
    用電權利屬於國家之制度性保障，人民當然之權；而自電業
    法之基本法又衍生性諸多電力立法諸如：用戶用電設備裝置
    規則、電業消費性服務契約範本、新增設用電申請須知（見
    本院卷第301頁至第307頁)等次規範，又「發電業或輸配電
    業於必要時，得於公、私有土地或建築物之上空及地下設置
    線路，但以不妨礙其原有之使用及安全為限。除緊急狀況外
    ，並應於施工七日前事先書面通知其所有人或占有人；如所
    有人或占有人提出異議，得申請直轄市或縣（市）主管機關
    許可先行施工，並應於施工七日前，以書面通知所有人或占
    有人」，電業法第39條第1項定有明文。則原告等3人本應循
    行政程序向台灣電力股份有限公司（下稱台電公司)申請新
    設用電，而經台電公司勘查後，特定供電線路，則其施工供
    電依上揭電業法第39條第1項規定，並無違法之處；次查：
    本院兩次至297地號土地現場勘驗，台電公司均派不同人員
    ，由於該地未有地下電纜設備，原告等3人聲請本院函查台
    電公司，請台電公司權責人員決定供電路徑，而經台電公司
    回函僅表示不建議原告等3人主張之供電路徑，對於設置電
    桿、電線意見始終迴避而無結果，因電業方面設置事涉多項
    專業，包含供電、輸電、電機、電器、電壓、終端消費者即
    用電戶共同會勘後依原告等3人提出之用電計畫書進行審核
    ，最後再決定施工項目，而非單依個別之會勘人員所能決定
    ，此觀新增設用電申請須知即明。而台電公司一旦核准用電
    戶之申請，其架設電桿、電線均非須共有人同意，依電業法
    第39條之規定即屬合法，前已述明。原告等3人並未向本院
    提出興建房屋之建築執照申請之建築圖，亦未提出用電計畫
    書及房屋用電設備配置圖，而僅請求權責人員代替其規劃一
    條寬1公尺電線通行路徑云云（見本院卷第232頁）。惟台電
    公司權責人員無此義務代其規劃，應依電業法規定由原告等
    3人規劃送審，本院多次闡明原告等3人用電申請內容及電業
    法規定（見本院卷第301頁至第307頁），而原告均置之不理
    ，認為台電公司可代其規劃等情。既然原告等3人無法依用
    電申請程序尋找依法執業之電機業者代為規劃設計，則本院
    認無法規範某條不確定寬1公尺之附近土地範圍，逕認為原
    告等3人可能之供電通路，進而侵害其他共有人之所有權或
    使用權。是原告用電通路之請求，洵屬無據，不應准許。
  ⒋綜上所述，原告等3人依過水權及管線設置權之法律關係，請
    求確認原告等3人共有同段299、300地號土地對於同段119地
    號如附圖所示編號A部分面積8.71平方公尺、126-3地號如附
    圖所示編號B部分面積2.63平方公尺、同段286地號如附圖所
    示編號C部分面積25.47平方公尺、同段297地號如附圖所示
    編號D部分面積5.52平方公尺土地範圍內有設置除電線管道
    外之水管、天然氣管線、電信管線、汙水管線及其他民生生
    活所需設施管線之設置權存在。被告應容忍原告設置水管、
    水溝等排水設施以及設置瓦斯管、排汙管或其他管線，不得
    為任何妨礙設置及使用之行為，為有理由，應予准許。逾上
    開範圍之管線設置權，為無理由，應予駁回。本件訴訟費用
    ，其中1/2由被告負擔，餘1/2由原告負擔。
參、如主文第5項所示部分，係就民事訴訟法第427條第1項訴訟
    適用簡易程序所為被告敗訴之判決，依同法第389條第1項第
    3款規定，應依職權宣告假執行。又被告陳明願供擔保免為
    假執行，尚無不合，爰酌定相當之擔保准許之。
肆、本件事證已臻明確，兩造其餘攻擊及防禦方法，經核與判決
    結果不生影響，爰不一一論述。
伍、訴訟費用之負擔：民事訴訟法第79條。
中　　華　　民　　國　　111 　年　　11　　月　　23　　日
                  員林簡易庭  法　官  丁兆嘉
以上為正本係照原本作成。
如對判決上訴，應於判決送達後20日內向本院提出上訴狀。如委
任律師提起上訴者，應一併繳納上訴審裁判費。 
中　　華　　民　　國　　111 　年　　11　　月　　23　　日
                      　　    書記官　蔡政軒